Inventaris van het archief van het Ministerie van Algemene Zaken, (1932) 1937-1945
Nationaal Archief, Den Haag
Nationaal Archief, archief van de Raad voor het Rechtsherstel, Secretariaat, in bewerking, voorlopig inv.nr. 52, circulaire van 21 maart 1957 van de secretaris- generaal van het ministerie van Justitie aan alle onder dat ministerie ressorterende organen om opgave van beschikbare archiefruimte, waarop bij de Raad voor het Rechtsherstel is bijgeschreven: ‘Het AZ-archief van Hr. Reyseger niet meerekenen, dat moet eerstdaags verdwijnen’. Reyseger was in augustus 1945 als secretaris werkzaam geworden bij de Raad voor het Rechtsherstel om per 1 oktober 1955 secretaris-generaal te worden van de Stichting Reactor Centrum Nederland te Petten.
Dit archief van Afdeling II van het ministerie van Algemene Zaken met zijn bijgeplaatste archiefdelen is nog in of anders na 1957 vermoedelijk ondergebracht bij de Abraham Kuyperstichting, gevestigd in het Kuyperhuis in Den Haag, denkelijk vanwege de omstandigheid dat het in meerderheid betrekking had op het vierde en vijfde kabinet Colijn (1937-1939 en 1939). Goed voorstelbaar is dat oud-premier Gerbrandy in die overgang naar de Kuyperstichting een rol in heeft gespeeld: hij en Reyseger kenden elkaar immers uit de Raad voor het Rechtsherstel en uit het Nationaal Comité Handhaving Rijkseenheid. Na de oprichting in 1971 van het Historisch Documentatiecentrum voor het Nederlands Protestantisme (HDCNP), gehuisvest binnen de VU, heeft de Kuyperstichting successievelijk de verzamelde archieven van en over protestantse voormannen naar het HDCNP afgestoten, daaronder ook het ‘Reyseger’-conglomeraat.
De inventaris van het archief van de Doctor Abraham Kuyper Stichting (collecties 276, 305, 326, 369, Amsterdam (HDCNP) 2008, geeft geen aanknopingspunten voor nader onderzoek naar de verwerving van het Reyseger-conglomeraat. Wel blijkt dat onder collectie nummer 305 in doos 6 (p. 30 van de toegang) een eenheid is achtergebleven van het Nationaal Comité Handhaving Rijkseenheid, vergelijkbaar met eenheden die in 2014-2015 in het Reyseger-conglomeraat zijn aangetroffen.
Eerste directeur van het HDCNP werd dr. G. Puchinger (1921-1999). Deze was in 1969 gepromoveerd op het eerste deel van zijn trilogie Colijn en het einde van de coalitie, waarvoor hij naar eigen zeggen het onderzoek aanvankelijk had verricht in het Kuyperhuis.
G. Puchinger, Colijn en het einde van de coalitie, deel I (Kampen 1969) p. 2.
Het tweede deel verscheen in 1980 en het laatste in 1993, zeven jaar na Puchingers pensionering.
G. Puchinger, Colijn en het einde van de coalitie, deel II (Kampen 1980) en III (Leiden 1993).
In dat slotdeel heeft hij uitgebreid gebruik gemaakt van (onder andere) het archief van Algemene Zaken.
Puchinger, Colijn III, verwijzingen naar ‘Archief Algemene Zaken’ op p. 609 e.v. in noten 12-13, 21, p. 648 e.v. noten 5, 24, 47-48, p. 668 e.v. noten 16-17, 22-23, p. 694 e.v. noten 5-6, 10, 12-13, 15, p. 720 e.v. noten 12, 15, 31-32, p. 753 e.v. noten 1, 5, 7-8, 15, 17, 20, p. 825 e.v. noten 6-7.
Dat het leeuwendeel van het vooroorlogse archief van Afdeling II van het ‘eerste’ ministerie van Algemene Zaken (1937-1945) door deze toedracht langdurig aan het zicht onttrokken is geweest, heeft Puchinger welbewust bevorderd doordat hij rondweg ontkende (en door zijn medewerkers liet ontkennen) dat het bij het HDCNP voorhanden was – zo in de jaren 1980 jegens een archivaris van het Algemeen Rijksarchief. Zijn beweegreden zal zijn geweest dat hij verzekerd wilde blijven van de primeur van het gebruik ervan. In de jaren 2010-2012 zijn de bij het HDCNP berustende tien bestanden en archieven afkomstig van of betrekking hebbend op Colijn opnieuw bewerkt. Resultaat daarvan was een meerdelige ‘plaatsingslijst van de collecties betreffende H. Colijn’, betrekking hebbend op negen afzonderlijke bestanden.
E.M. Jansen, M.E. Houtekamer en K.D. Houniet, ‘Plaatsingslijst van de collecties betreffende H. Colijn, levensjaren 1869-1944 (1872-2012)’, HDCNP collectienummer 054, Amsterdam januari 2013.
M.E. (Erin) Jansen heeft bij die bewerking ook een beperkt deel van het tiende Colijn-bestand, het ‘Reyseger’-conglomeraat ofwel ‘Ministerieel archief Colijn’, onder handen gehad. Gaandeweg ontstond daarbij het beeld dat dat materiaal veeleer bij het Nationaal Archief thuishoorde, waarheen het vervolgens is afgestoten.
Bij de bewerking van dit materiaal bij het Nationaal Archief zijn, behalve van partiële bewerking van Erin Jansen waarvan een verslagje werd meegeleverd,
Het met het archiefmateriaal meegekomen verslagje van Erin Jansen bevatte o.a. de volgende zinsneden: ‘Veel stukken Reyseger en Colijn lopen door elkaar heen, moeilijk te onderscheiden, daarom stukken te maken met Reyseger bij stukken van Colijn gehouden. [...] Rubriek Algemene zaken bevat afdeling II van het departement van algemene zaken, verdeeld volgens de verschillende departementen waarbij de behandelde onderwerpen behoorden.’
sporen aangetroffen van vermoedelijk twee eerdere, ongedocumenteerde bewerkingen uit de HDCNP-tijd zijn. W. Berkelaar heeft in 1993 ruim een half jaar aan het archief gewerkt en in die tijd ‘een beschrijving van veel omslagen kunnen maken en het archief van de grote hoeveelheid gedrukte stukken kunnen ontdoen’.
Jansen e.a., ‘Plaatsingslijst Colijn’ 2013 p. 3. Althans sommige aanbiedingsbrieven lijkt Berkelaar bewaard te hebben: inv.nr. 589.
Naar het zich laat aanzien heeft ook Puchinger ingrepen in het archief verricht. Dat is althans de suggestie die uitgaat van een bundel die in de oorspronkelijke ordening dossiercode VII-1 en de titel ‘9-mannen’ voerde en waarbij op het bewaard gebleven oorspronkelijke omslag volgens de gewoonte van Afdeling II de kenmerken van daarin geborgen afdoeningen (in dit geval één) en ‘gedeponeerde exhibita’ (ook één) waren aangetekend. De overige stukken in de omslag voeren geen registratiekenmerken van Algemene Zaken. Puchinger heeft deze eenheid in een na-oorlogs omslag gestoken en daarop in zijn handschrift aangebracht: [doorgehaald: ‘Vierde kabinet’ waarboven bijgeschreven ‘Archief’]‘-Colijn’, ‘Negenmannen’, ‘1938 Nov. Dec.’ en ‘Deze stukken Bijeen houden’.
Inv.nr. 443, waarin behalve de geregistreerde stukken ook tal van niet geregistreerde zich bevinden. De daarin aanwezige afdoening van 30 november 1938 nr. 747, in optima forma opgemaakt op een afdoeningsformulier, behelst opmerkelijk genoeg een reactie op een ingekomen stuk dat bij binnenkomst niet is ingeschreven in de indicateur maar pas bij de afdoening een ‘Nader’ stempel heeft meegekregen.
Deze eenheid heeft hij ondergebracht in een reeks ‘maandmappen’ van november 1937 tot september 1939 – over mei-juli 1939 zelfs mappen per halve maand en over juli-september 1939 nog een ‘restmap’ – met Puchingers opschrift [doorgehaald: ‘Vierde kabinet’ waarboven bijgeschreven ‘Archief’]‘-Colijn’ en het tijdvak. Daarin bevinden zich stukken van allerlei aard en herkomst in een chronologische opvolging.
Inv.nr. 343-364. Een deel van deze roze ‘Puchingermappen’ is later door Berkelaar vervangen door nieuwe crème-kleurige met overname van Puchingers opschriften.
Ettelijke malen is vastgesteld dat daarin uiteengenomen ‘verbalen’ waren ondergebracht, waarbij de ‘relatieven’ en het afdoeningsformulier ieder op zijn eigen datum in de mappen waren geordend. De omslag over de ‘Negenmannen’ is zonder de geringste twijfel de basis geweest voor Puchingers daarover handelende passages.
Puchinger Colijn III p. 709-714.
Dan ontstaat het vermoeden dat ook de andere chronologisch ingerichte maandmappen door hem zijn gevormd als basis voor andere hoofdstukken of delen van zijn tekst. Steekproeven lijken dat te bevestigen.
De brief van 5 oktober 1938 van minister De Wilde aan Colijn, afgedrukt Puchinger, Colijn III p. 701-702, de brief van minister Romme aan Colijn van 26 oktober 1938 met als bijlage de tekst van een op 29 oktober te houden rede, genoemd Puchinger Colijn III p. 703 en de brief van De Wilde aan Colijn van 30 oktober 1938 uitgeschreven Puchinger Colijn III p. 704-707 bevinden zich alle drie in Puchingers map ‘oktober 1938’, thans inv.nr. 619.
Deze reeks ‘maandmappen’ werd aangetroffen na een reeks ‘vergaderdossiers’ op datum van vergaderingen van de ministerraad vanaf 6 juli 1937 tot en met 25 oktober 1937, met per vergadering de agenda, een deel van de daarop voorkomende vergaderstukken en niet geagendeerde stukken, veelal nog in de oorspronkelijke omslagen. Vermoedelijk zijn dit de vergaderdossiers waarmee Colijn (of incidenteel zijn plaatsvervanger) werd toegerust voor de raadsvergaderingen.
Inv.nrs. 590-607. Te bedenken valt dat de (fungerend) voorzitter van de ministerraad de ‘mededelingen’, doorgaans het tweede agendapunt, verzorgde en daarbij stukken in bespreking kon brengen die niet op de agenda prijkten.
Dan rijst de vraag of Puchinger wellicht vanaf november 1937 deze oorspronkelijke ‘vergaderingsdossiers’ heeft uitgebreid tot de eerder genoemde ‘maandmappen’ als basis voor zijn boektekst. De omstandigheid dat Puchinger in zijn derde deel nu eens verwijst naar ‘Archief Algemene Zaken’
Zie noot 49.
en dan weer naar ‘Archief Colijn’,
Puchinger Colijn III p. 565 n. 23 (de brief thans in inv.nr. 580), n. 26, p. 579 e.v. n. 1 (brieven van De Wilde aan Colijn 30 juli en 3 augustus, genoemd op p. 574-575, thans in inv.nr. 580), n. 4-9, 11 en 12, p. 588 e.v. n. 1, 3-8 en zo verder in de annotaties.
maar stelselmatig zonder het bestanddeel te specificeren waarin de individuele stukken zich bevonden waarop hij zich beriep noch ook de kenmerken van individuele stukken te vermelden, maakt de opsporing van die stukken uitermate moeizaam en omslachtig en verhindert daardoor al te stellige uitspraken over wat Puchinger wellicht met de hem ter beschikking staande bescheiden heeft gedaan. Voor een verantwoording van archivalische bronnen was in zijn drieluik – met resp. 602, 922 en 1134 pagina’s voor een studie met een ‘inleidend karakter’ – geen ruimte. Puchinger was van huis uit dan ook filosoof, geen historicus of archivaris.
Puchinger Colijn I p. 2, 6.
Verwerving door het Nationaal Archief
De inv.nrs. 1-309 zijn krachtens bepalingen van de Archiefwet overgebracht. In 1982 heeft het ministerie van Binnenlandse Zaken het gedeelte van het archief dat daar toen nog berustte aan het Algemeen Rijksarchief overgedragen.
NL-HaNA 2.14.04 inv.nr. 169.
Het had een omvang van twee strekkende meter. Een betrekkelijk geringe hoeveelheid stukken (vier dozen in totaal) is naderhand nog aangetroffen in de archieven van de ministeries van Justitie, Binnenlandse Zaken, Financiën en, zoals eerder aangegeven, van de Ministerraad. Deze stukken zijn alle bij het hoofdarchief gevoegd. Nadat in 1986 met de inventarisatie was begonnen, heeft deze van 1987 tot 1992 praktisch stil gelegen, in de verwachting dat nog de nodige stukken tevoorschijn zouden komen. Dat bleek niet het geval te zijn, zodat de inventarisatie in 1993 voorlopig werd afgerond.
De bescheiden in inv.nrs. 310 en hoger zijn krachtens privaatrechtelijke overeenkomsten van schenking verworven.
In 1999 is een kleine hoeveelheid stukken ontvangen uit de nalatenschap van dr. G. Puchinger, welke stukken hij, naar toen verluidde, ten gebruike had ontvangen van drs. W. Reyseger. Deze stukken hadden een omvang van 0,2 meter en hebben thans de inventarisnummers 310-322. In 2013, met een ‘nadrup’ in 2015, is het vooroorlogse archief van Afdeling II van het ministerie van Algemene Zaken met de aankleef door het Historisch Documentatiecentrum voor het Nederlands Protestantisme (HDCNP) aan het Nationaal Archief afgestaan. Het stond toen bij het HDCNP bekend onder de titel ‘Ministerieel archief Colijn’, maar onbekend is wanneer deze naam aan het archief gehecht is.
De verwerving van het archief
Het archiefblok bevat archiefstukken onder verschillende rechtstitels verworven.
Inhoud en structuur van het archief
MAISAO-WOTAP; 2.03
Inhoud
Aanwinst 1982
Het archief bevat de correspondentie van de minister-president als voorzitter van de ministerraad uit de periode 1937-1940. Vooral voor de periode juli 1939 - mei 1940 is het archief van belang, omdat het Ministerie van Algemene Zaken gedurende deze maanden fungeerde als secretariaat van de Ministerraad. Voor de periode 1937 - juli 1939 raadplege men met het archief van het Kabinet van de Ministerraad, welk archief redelijk goed bewaard is gebleven (toegang 2.02.05.02).
Het archief van het Ministerie van Algemene Zaken 1937-1945, zoals dat in 1982 is overgebracht naar het Algemeen Rijksarchief (inv.nrs. 1-309) bevat stukken, die in de Ministerraad aan de orde zijn geweest, en wel in de inventarisnummers: 9, 21, 54, 59, 77, 84, 97, 98, 114-116, 118-120, 136, 137, 149-151, 153-157, 172, 183-185, 206, 210, 221, 224, 225, 230, 231, 254, 255, 271, 276, 291, 292, 294.
Voor de periode 1940-1943 heeft het archief een relatief grotere betekenis. In dit archief bevinden zich nl. een groot aantal stukken, verzonden door de secretaris van het College van Secretarissen-Generaal ( zie archiefinventaris
toegang 2.05.48.05
). Behalve de notulen (inv.nrs. 60-63) zijn de vergaderstukken en circulaires voor het grootste gedeelte in het archief van het Ministerie van Algemene Zaken te vinden. Het merendeel der college-stukken is aan alle secretarissen-generaal toegezonden, maar nergens zijn deze zo volledig bewaard gebleven als in dit archief. Om misverstanden te voorkomen: niet àlle stukken, uitgaande van het College van Secretarissen-Generaal zijn bewaard in dit archief, noch in dat van het secretariaat van het College.
Inventarisnummers in het archief van het Ministerie van Algemene Zaken 1937-1945 die geheel of gedeeltelijk stukken bevatten, welke in het College van Secretarissen-Generaal aan de orde zijn geweest: 10, 16, 21, 34, 60-67, 70, 78-81, 86, 87, 89, 96, 97, 99-101, 120, 130, 134, 138, 142, 143, 147, 157, 159-161, 165-169, 175, 179, 180, 192, 194-197, 201, 202, 204-209, 212-214, 216-220, 222, 223, 226-229, 232-237, 239-253, 256-270, 277-290, 295, 296, 298, 299, 302-304, 306, 307, 309 en 311-312.
Voor het overige biedt dit archief voor de gehele periode 1940-1945 een inzicht in de personele en organisatorische aangelegenheden van de rijksoverheid. Vrij veel circulaires met voorschriften op deze gebieden zijn in het archief aanwezig. Voor de achtergronden van deze voorschriften, voor zover die al niet in de notulen van het College van Secretarissen-Generaal zijn te achterhalen, dient men evenwel de archieven te raadplegen van de instanties die deze voorschriften hebben gegeven.
Aanvullingen 1999 en 2015
De hoop dat met het leeuwendeel van het vooroorlogs archief van Afdeling II van het ministerie van Algemene Zaken meer zicht zou geven op de werkwijze van en besluitvorming in de ministerraad, is helaas niet bewaarheid. Dat is in de allereerste plaats te danken aan de ministerraad zelf, inbegrepen de ministers-secretarissen. Het college handhaafde immers tot de meidagen van 1940 de sinds jaar en dag gebruikelijke vorm van verslaglegging, waarbij van ‘verslag’ of ‘notulen’ in de eigenlijke zin des woords geen sprake was. Men beperkte zich tot een opsomming van genomen besluiten om machtiging aan een minister te verlenen om, behoudens goedkeuring van de majesteit, een ontwerp van wet of algemene maatregel van bestuur aanhangig te maken bij de Raad van State, alsmede van besluiten inzake decoraties. Alles wat daaraan voorafging, vinden we in de summiere besluitenlijsten niet terug. Soms zijn in dat opzicht de agenda’s van de ministerraad nog net iets behulpzamer, omdat daarop doorgaans bij elk agendapunt de besprekingsresultaten werden aangetekend, zij het slechts in enkele woorden, zoals ‘goedgekeurd’ (‘ggk’) of ‘aangeh(ouden)’, ‘afged(aan)’ of ‘afgew(ezen)’. Het waarom van aanhouding of afwijzing of de betekenis van de term ‘afgedaan’ staat ook daar echter niet te lezen.
NL-HaNA 2.02.05.02 inv.nrs. 121-140, 175-179, 221-235, 247-248 en 887.
Pas in de Londense ballingschap zou de ministerraad ertoe overgaan om werkelijke verslagen van zijn beraadslagingen op te stellen.
NL-HaNA 2.02.05.02 inv.nrs. 236-245.
Daarbij dient wel bedacht te worden dat ook al geruime tijd voordat het ministerie van Algemene Zaken in 1937 werd ingesteld, commissies uit de ministerraad hebben bestaan, waarin op bepaalde beleidsterreinen zaken en te nemen beslissingen werden voorgekookt om zo de vergadering van de plenaire raad te ontlasten. Van het merendeel van die ministeriële commissies zijn tot dusver geen verslagen van vergaderingen bekend. Wel is in het vooroorlogse archief van Afdeling II van het ministerie van Algemene Zaken enige neerslag aangetroffen van de werkzaamheid van enkele van die ministeriële commissies: de ministeriële commissies tegen Prijsopdrijving (1936-1937), voor het Werkfonds 1934 (1934-1939), voor Defensie-aangelegenheden (1938-1939) en (fragmentarisch) de Economische en de Financiële Commissie. Deze bescheiden zijn toegevoegd aan het archief van de ministerraad.
NL-HaNA 2.02.05.02 inv.nrs. 7567-7648.
In dit verband wordt eraan herinnerd dat de voorzitter van de ministerraad de standaard-agendapunten 1 en 2, Opening en Mededelingen, verzorgde, waarin hij aan de orde kon stellen wat hem beliefde of ook waartoe hij was verzocht door een der ministers, terwijl de ministers bij het agendapunt Rondvraag desgewenst zaken die hen belang inboezemenden, konden aanroeren. Maar omdat dergelijke gedachtenwisselingen hoe dan ook niet tot de besluitenlijsten doordrongen, blijven we onkundig hoe het in de ministerraad in de vooroorlogse decennia toeging.
Wel herbergde het archief van Afdeling II – en dat voor het eerst – (restanten van) de bundels waarmee de voorzitter in de maanden juli-oktober 1937 de vergadering van de ministerraad inging. Deze ‘vergaderdossiers’ bevonden zich nog in de oorspronkelijke omslagen, één voor elke vergadering.
Inv.nrs. 590-607.
De daarin aangetroffen vergaderagenda’s zijn duplicaten van de exemplaren in het archief van de ministerraad. Die laatsten zijn, ook al vóór het optreden van het vierde kabinet-Colijn, voorzien van korte bijschriften omtrent het resultaat van de behandeling, zoals ‘ggk’ voor goedgekeurd, ‘aangeh(ouden)’, ‘afged(aan)’, ‘afgew(ezen)’, ‘ingetr(okken)’. Die komen voor in paars potlood en zwarte inkt. In overwegende mate lijken die bijschriften te zijn aangebracht door de ‘adjunct-secretaris van de Raad van Ministers’, een informele nevenfunctie van de chef van de afdeling Algemeen Secretariaat en Comptabiliteit van het ministerie van Binnenlandse Zaken tevens chef van het kabinet van de minister van Binnenlandse Zaken, L.L. Franx. Op de agenda van 26 augustus 1937 ontbreken de bijschriften, maar is wel in potlood de naam ‘Franx’ aangebracht als kennelijke bestemmeling van dat exemplaar. Vanaf tot en met 12 juli 1939 is het resultaat van de raadsbehandeling op de vergaderagenda’s in het archief van de ministerraad aangetekend door Colijn persoonlijk. Vanaf 17 juli 1939 is het dan weer de ‘ggk’-hand die ik aan Franx toeschrijf. Gelijktijdig verschijnt er dan in de linkermarge bij de agendapunten een nummering, eerst in pen, naderhand in groen potlood, die corresponderen met de nummers van de afdoeningen van Afdeling II van het ministerie van Algemene Zaken.
NL-HaNA 2.02.05.02 (Ministerraad) inv.nrs. 248. In sommige gevallen kan twijfel bestaan over de toeschrijving aan Franx, zowel die in paars potlood als die in inkt, bijvoorbeeld de bijschriften in pen op de agenda van 3 augustus 1937 waar ook agendapunt 10 in de hand van de bijschriften is toegevoegd, of de potloodbijschriften op die van 18 mei 1937. Mogelijk is ook dat dat meer verzorgde varianten van Franx’ handschrift voorstellen. De praktijk van deze ‘afdoeningsbijschriften’ blijft bestaan wanneer vanaf de vergadering van 13 december 1937 de agenda’s niet meer als eerste netexemplaar of doorslagen, maar als stencils verschijnen.
De in het archief van Afdeling II aangetroffen kopieën van vergaderagenda’s voor de ministerraad vertonen aanvankelijk geen aanduiding van bestemming, vanaf 17 augustus 1937 verschijnt de endossering ‘Algemene Zaken’. Op de vergaderstukken is van meet af aan de paraaf van Colijn te vinden, al of niet met endossering aan ‘Hr. R[eyseger]’ die soms de stukken weer doorzond aan mej. O[osterwijk]. De meeste vergaderstukken in de inv.nrs. 590-607 voeren in potlood de aanduiding van het agendapunt van de vergadering waarbij het stuk diende. Niet alle in de vergaderdossiers aangetroffen stukken worden overigens op agenda genoemd, maar we herinneren ons dat de voorzitter het tweede punt van de agenda, de ‘mededelingen’, behartigde en daarmee de mogelijkheid had om niet op de agenda opgevoerde stukken alsnog in de vergadering ter sprake te brengen. Een voorbeeld van deze gang van zaken is stellig het briefje van 18 oktober 1937 dat de directeur van het Kabinet der Koningin aan Colijn als voorzitter van de ministerraad. Het stuk is niet in de indicateur van Afdeling II geregistreerd. De directeur van het Kabinet schreef dat de koningin, prins Hendrik en prinses Juliana bij hun verjaardagen steeds grotere hoeveelheden gelukwensen aangeboden kregen – waarop zij dan beleefdheidshalve moesten reageren. De koningin zou, aldus de directeur, gaarne zien dat met de gewoonte werd gebroken dat behalve de jarige zelf ook de twee andere leden van de koninklijke familie steeds een gelukwens bij de verjaardag van de jarige ontvingen. Zij had aan de directeur verzocht om de autoriteiten een wenk in die richting te doen geven. Blijkens bijgeschreven aantekening van Reyseger is het stuk op 25 oktober 1937 in de ministerraad besproken met als uitkomst dat de minister van Buitenlandse Zaken de gezanten en die van Binnenlandse Zaken de burgemeesters in de aangegeven zin zouden aanschrijven. Op de vergaderagenda voor de ministerraad van 25 oktober 1937 komt het punt niet voor. Wel schreef Colijn erop ‘meedeelen aan Franx’ maar ook in de besluitenlijst van die vergadering vinden we het geval niet terug.
Ook de omgekeerde figuur, dat op de agenda stukken zijn aangekondigd die niet in het vergaderdossier zijn aangetroffen, komt voor. Zo meldt de agenda in inv.nr. 606 (18 oktober 1937) onder punt 14 een ontwerp-Algemene Maatregel van Bestuur ter uitvoering in Nederlands-Indie van de op 6 mei 1937 in Londen gesloten internationale overeenkomst inzake regeling van de productie en verkoop van suiker. De daarover handelende stukken vinden we in de indicateur geregistreerd als exh. 13 oktober 1937 nr. 14, afkomstig van Koloniën 4e afdeling Bureau Economische Zaken nr. 16, waarbij is aangetekend ‘in bundel M.R. 18.10’.
Inv.nr. 1.
Een afdoeningskenmerk ontbreekt daar. In inv.nr. 606 noch ook in inv.nrs. 567-569 kon het worden aangetroffen. Evenzo de brief van de minister van Koloniën van 8 okt 1937 nr. D26 geheim, bij Algemene Zaken geregistreerd als exh. 9 oktober 1937 nr. 10, betreffende de aanhouding van een Japanse motorboot met drie volgboten. Dit stuk is volgens de indicateur afgelegd bij opbergverbaal van 30 oktober 1937 nr. 12 toegerekend aan dossier XII-2 maar is in inv.nr. 568 niet aangetroffen.
Meer in het algemeen valt – opnieuw – te bedenken dat bij Afdeling II lang niet alle inkomende bescheiden werden geregistreerd en dat de stukken waaraan dat voorrecht wel beschoren was, deels in zaakgeoriënteerde verbalen en deels in de eerder al genoemde ‘opbergverbalen’ werden afgelegd, In die laatste groep kennen we talloze exemplaren die melding maken van behandeling en/of goedkeuring in de ministerraad. Maar stukken die in ‘opbergverbalen’ zijn afgelegd, vinden we uiteraard niet meer terug in de vergaderdossiers van de voorzitter van de ministerraad …!